ACORDAO-COMPLETO-2418211

ACÓRDÃO 9450/2021 ATA 24/2021 - PRIMEIRA CÂMARA

VISTOS, relatados e discutidos estes autos de Tomada de Contas Especial, instaurada pelo Fundo Nacional de Saúde em desfavor de ex-Secretários de Saúde do Município de Viseu/PA, em razão de irregularidades na aplicação dos recursos transferidos ao ente federado nos exercícios de 2010 a 2013, na modalidade fundo a fundo, para atendimento ao Programa Nacional de Qualificação da Assistência Farmacêutica (Qualifar-SUS) e para ações de vigilância em saúde,
ACORDAM os Ministros do Tribunal de Contas da União, reunidos em sessão de 1ª Câmara, ante as razões expostas pelo Relator, em:
9.1. acatar as alegações de defesa das Sras. Astrid Maria da Cunha e Silva e Terezinha de Jesus Silva Magalhães e do Sr. Marco Antônio Magalhães de Freitas;
9.2. julgar regulares com ressalva, com fulcro nos arts. 1º, inciso I, 16, inciso II, 18 e 23, inciso II, da Lei 8.443/1992, c/c com os arts. 1º, inciso I, 208, caput, e 214, inciso II, do RI/TCU, as contas das Sras. Astrid Maria da Cunha e Silva e Terezinha de Jesus Silva Magalhães e do Sr. Marco Antônio Magalhães de Freitas, dando-lhes quitação;
9.3. julgar irregulares as contas dos Srs. Cristiano Dutra Vale e José Elton dos Santos Sales, com fundamento nos arts. 1º, inciso I, 16, inciso III, alíneas "b" e "c", e § 2º, da Lei 8.443/1992, condenando-os, em solidariedade, com base nos arts. 19, caput, e 23, inciso III, da mesma Lei, ao pagamento da quantia a seguir discriminada, com a fixação do prazo de quinze dias, a contar da notificação, para comprovar, perante o Tribunal (art. 214, inciso III, alínea "a", do Regimento Interno) , o recolhimento da dívida aos cofres do Fundo Nacional de Saúde, atualizada monetariamente e acrescida dos juros de mora, calculados a partir da respectiva data de ocorrência, até a data dos recolhimentos, na forma prevista na legislação em vigor;
	Valor Original (R$) 
	Data da Ocorrência

	8.622,60
	26/02/2010

	563,22
	25/03/2010

	6.705,50
	31/03/2010

	5.432,40
	23/04/2010

	411,33
	30/04/2010

	4.500,00
	12/05/2010

	253,98
	12/05/2010

	3.390,14
	27/05/2010

	1.385,29
	08/06/2010

	879,40
	23/06/2010

	11.171,45
	03/08/2010

	10.828,55
	03/08/2010

9.4. aplicar aos Srs. Cristiano Dutra Vale e José Elton dos Santos Sales, com fundamento no art. 19, caput, da Lei 8.443/1992, multa individual prevista no art. 57 da mesma Lei, c/c art. 267 do Regimento Interno do TCU, no valor de R$ 15.000,00 (quinze mil reais) , fixando-lhes o prazo de quinze dias, a contar da notificação, para que comprovem, perante este Tribunal, o recolhimento da dívida aos cofres do Tesouro Nacional (art. 214, inciso III, alínea "a", do Regimento Interno do TCU) , atualizada monetariamente desde a data deste Acórdão até a data do efetivo recolhimento, se for paga após o vencimento, na forma da legislação em vigor;
9.5. autorizar, desde logo, nos termos do art. 28, inciso II, da Lei 8.443/1992, a cobrança judicial das dívidas, caso não atendida as notificações; e
9.6. remeter cópia desta deliberação à Procuradoria da República no Estado do Pará, nos termos do art. 12, inciso IV, e do § 3º do art. 16, da Lei 8.443/1992, c/c o § 7º do art. 209 do Regimento Interno do TCU, para adoção das medidas cabíveis.

Tomada de Contas Especial, instaurada pelo Fundo Nacional de Saúde em desfavor de ex-Secretários de Saúde do Município de Viseu/PA, em razão de irregularidades na aplicação dos recursos transferidos ao ente federado nos exercícios de 2010 a 2013, na modalidade fundo a fundo, para atendimento ao Programa Nacional de Qualificação da Assistência Farmacêutica (Qualifar-SUS) e para ações de vigilância em saúde.

Primeira Câmara

Prefeitura Municipal de Viseu/PA.

3. Interessados/Responsáveis:
3.1. Interessado: Fundo Nacional de Saúde/MS (CNPJ 00.530.493/0001-71).
3.2. Responsáveis:  Astrid Maria da Cunha e Silva  (CPF XXX.727.513-XX);   Cristiano Dutra Vale (CPF XXX.964.732-XX); José Elton dos Santos Sales (CPF XXX.866.092-XX); Marco Antônio Magalhães de Freitas (CPF XXX.544.702-XX); Terezinha de Jesus Silva Magalhães (CPF XXX.266.892-XX).

13.1. Ministros presentes: Walton Alencar Rodrigues (Presidente), Benjamin Zymler e Jorge Oliveira.
13.2. Ministro-Substituto convocado: Augusto Sherman Cavalcanti (Relator).
13.3. Ministro-Substituto presente: Weder de Oliveira.

AUGUSTO SHERMAN

Adoto como relatório a instrução da SecexTCE (peça 62) , com a qual se manifestaram de acordo os titulares da Secretaria (peças 63 e 64) , incorporando a divergência do parecer do representante do MP/TCU (peça 65) . Transcrição com ajustes de forma considerados pertinentes.
Instrução da Secex-TCE - Peça 62
	"INTRODUÇÃO
	Cuidam os autos de tomada de contas especial instaurada pelo Fundo Nacional de Saúde (FNS) em desfavor da Sra. Astrid Maria da Cunha e Silva, do Sr. Marco Antônio Magalhães de Freitas e da Sra. Terezinha de Jesus Silva Magalhães, na condição de secretários municipais de saúde de Viseu/PA, nos períodos de 2/1/2009 a 30/6/2011 (peça 2, p. 18-19) , de 21/9/2011 a 15/5/2013 (peça 2, p. 20-22) e de 16/5/2013 a 1º/11/2013 (peça 2, p. 27-28) , respectivamente, em razão de irregularidades na aplicação dos recursos transferidos ao município pelo FNS, nos exercícios de 2010 a 2013, na modalidade fundo a fundo, para atendimento ao Programa Nacional de Qualificação da Assistência Farmacêutica (QUALIFAR-SUS) e para ações de Vigilância em Saúde.
HISTÓRICO 
2.	Em decorrência de fiscalização realizada no período de 1º/12 até 7/12/2013, o Departamento Nacional de Auditoria do SUS (Denasus) lavrou o Relatório de Auditoria nº 13909 (peça 2, p. 82-85, peça 3, p. 1-45, e peça 4, p. 1-29) relatando a ocorrência de irregularidades que deram causa a prejuízo aos cofres da FNS no valor histórico de R$ 87.602,13  (peça 3, p. 41 e 45, e peça 4, p. 1-3) .
3.	Em apertada síntese, a equipe de auditoria averiguou que: 
	a) não restou comprovada a aplicação do recurso de custeio referentes ao financiamento do Eixo Estrutura do Programa Nacional de Qualificação da Assistência Farmacêutica (QUALIFAR-SUS) , no valor histórico total de R$ 30.000,00, oriundo do Bloco de Financiamento - Assistência Farmacêutica (Constatação nº 297329 do Relatório de Auditoria nº 13909 do Denasus; peça 3, p. 28) ; e 
	b) os gestores efetuaram despesas com aquisição de combustível, pagas com recursos do FNS (Bloco de Financiamento - Vigilância em Saúde) no valor histórico total de R$ 57.602,13, sem comprovação de que esses dispêndios foram aplicados em ações e serviços públicos de saúde (Constatação nº 296670 do Relatório de Auditoria nº 13909 do Denasus; peça 3, p. 28-29) .
4.	Após análise das justificativas apresentadas pelos gestores, a equipe de auditoria do Denasus manteve a ocorrência dessas irregularidades, renumerando-as como Constatações nº 324697 (peça 21, p. 13-14) e 331399 (peça 21, p. 14-15) , respectivamente, no Relatório Complementar de Auditoria nº 13909 (peça 20, p. 47-63, peça 21 e peça 22, p. 1-7) , caracterizando o prejuízo aos cofres da FNS no valor histórico de R$ 87.602,13 (peça 21, p. 28-31) .
5.	Os auditores do Denasus apontaram como responsáveis pelo prejuízo ao erário a Sra. Astrid Maria da Cunha e Silva, o Sr. Marco Antônio Magalhães de Freitas e a Sra. Terezinha de Jesus Silva Magalhães, na condição de secretários municipais de saúde de Viseu/PA, nos períodos de 2/1/2009 a 30/6/2011 (peça 2, p. 18-19) , de 21/9/2011 a 15/5/2013 (peça 2, p. 20-22) e de 16/5/2013 a 1º/11/2013 (peça 2, p. 27-28) , respectivamente.
6.	Diante do não saneamento das irregularidades apontadas e da não devolução dos recursos, o FNS instaurou esta Tomada de Contas Especial. Cumpre ressaltar que o relatório de auditoria também identificou a ocorrência de possíveis prejuízos ao Fundo Municipal de Saúde e ao Fundo Estadual de Saúde, contudo a TCE instaurada pelo FNS visou apurar apenas os danos causados ao fundo federal. 
7.	Por meio do Relatório Completo do Tomador de Contas Especial nº 226/2016 (peça 1, p. 42-50) , concluiu-se pela responsabilidade dos já mencionados ex-secretários municipais de saúde quanto ao ressarcimento do dano, de acordo com o período de exercício de cada um deles no cargo (peça 1, p. 48) .
8.	O Relatório de Auditoria nº 580/2017 da Controladoria Geral da União (peça 1, p. 52-53) também chegou às mesmas conclusões. Após serem emitidos o Certificado de Auditoria, o Parecer do Dirigente e o Pronunciamento Ministerial (peça 1, p. 54-58) , o processo foi autuado por este Tribunal em 11/9/2017, dando início à fase externa desta TCE.
Fase Externa
9.	Em primeira instrução levada à efeito pela Secex-TCE, concluiu-se que não houve o transcurso de mais de dez anos desde o fato gerador sem que tenha havido a notificação dos responsáveis pela autoridade administrativa federal competente (art. 6º, inciso II c/c art. 19 da IN/TCU 71/2012, modificada pela IN/TCU 76/2016) , uma vez que os recursos foram transferidos entre 2010 e 2013, as despesas impugnadas datam de 26/2/2010 a 20/5/2013 e os responsáveis foram notificados tempestivamente sobre as irregularidades (peça 27, p. 4, § 12) .
10.	Constatou-se, também, que o valor atualizado do débito apurado (sem juros) em 1º/1/2017 perfazia R$ 129.256,74 e, portanto, era superior a R$ 100.000,00, na forma estabelecida pelos arts. 6º, inciso I, e 19 da IN/TCU 71/2012, modificada pela IN/TCU 76/2016 (peça 27, p. 4, § 13) . 
11.	Ademais, foram encontrados dois processos de TCE em que o Sr. Cristiano Dutra Vale, ex-gestor que veio a ser citado nestes autos (prefeito municipal de Viseu/PA, gestões 2009-2012 e 2013-2016) , consta como responsável, encontrando-se tais processos em situação 'Aguardando providências': TC Processo 014.572/2016-8, da relatoria do Min. Vital do Rêgo, e TC Processo 006.882/2014-5, da relatoria do Min. Raimundo Carreiro (peça 27, p. 5, §§ 15 e 16) .
12.	Como já relatado, os auditores do Denasus, o tomador de contas especial e o órgão de controle interno imputaram a responsabilidade pelo dano ao erário aos ex-secretários de saúde do município de Viseu/PA: Sra. Astrid Maria da Cunha e Silva, Sr. Marco Antônio Magalhães de Freitas e Sra. Terezinha de Jesus Silva Magalhães.
13.	Contudo, durante elaboração de instrução preliminar no âmbito desta Secex-TCE, a auditora que lavrou o feito discordou da responsabilização efetuada. 
14.	Pois considerou que não existiria nenhum documento demonstrando que os ex-secretários de saúde arrolados tivessem efetivamente gerido a área de saúde do município, quanto aos recursos arguidos nesta TCE, já que todos os comprovantes de despesas acostados aos autos (peças 5-9) , que constavam com identificação dos ordenadores dos pagamentos, foram autorizados pelo ex-prefeito Cristiano Dutra Vale e pelo ex-Secretário Municipal de Gestão, Planejamento e Finanças, Sr. José Elton dos Santos Sales.
15.	Nesse sentido, relembrou que a presunção de corresponsabilidade dos secretários municipais de saúde em relação à malversação de recursos do SUS é relativa e pode ser afastada na presença de indícios uniformes e consistentes de que o gestor local de saúde se encontrava alijado da linha decisória (Acórdão 6008/2014-TCU-Primeira Câmara, Ministro Relator José Múcio Monteiro) .
16.	Dessa forma concluiu que a responsabilidade pelo dano ao erário deveria ser imputada ao Sr. Cristiano Dutra Vale (prefeito de Viseu/PA) e ao Sr. José Elton dos Santos Sales (Secretário Municipal de Gestão, Planejamento e Finanças) , dirigentes à época, pois eles seriam os efetivos gestores dos recursos federais transferidos, devendo serem citados para apresentarem alegações de defesa em relação ao débito apurado, na forma dos arts. 10, § 1º, e 12, incisos I e II da Lei 8.443/1992 c/c o art. 202, incisos I e II do Regimento Interno/TCU (peça 27, p. 8-9, §§ 20-23) .
17.	Por outro lado, os três ex-secretários de saúde do município deveriam ser ouvidos em audiência em face do não exercício das suas prerrogativas legais de gestão dos recursos do SUS (peça 27, p. 9, § 26, e p. 11) .
18.	Essa proposição foi acolhida pelo corpo diretivo da unidade técnica (peças 28 e 29) , tendo o secretário da Secex-TCE se pronunciado em 27/6/2018 pela citação do ex-prefeito e do ex-secretário de gestão, planejamento e finanças, além do chamamento em audiências dos três ex-secretários de saúde do município de Viseu/PA.
19.	Ato contínuo, após serem comunicados, os cinco responsáveis apresentaram as suas alegações de defesa e razões de justificativas, conforme tabela abaixo:
	Responsável
	Comunicação e Aviso de Recebimento (AR) 
	Pedido de prorrogação de prazo
	Alegações de defesa/Razões de justificativa

	Sr. Cristiano Dutra Vale, ex-prefeito (Ofício 1409/2018-TCU/Secex-TCE; peça 38) 
	peça 41
	peça 52
	peças 58-61 (alegações de defesa) 

	Sr. José Elton dos Santos Sales, ex-secretário de gestão (Ofício 1410/2018-TCU/Secex-TCE; peça 36) 
	peça 40
	peça 51
	peça 56 (alegações de defesa) 

	Sra. Astrid Maria da Cunha e Silva, ex-secretária de saúde (Ofício 1411/2018-TCU/Secex-TCE, peça 34) 
	peça 44
	peça 50
	peça 57 (razões de justificativa) 

	Sr. Marco Antônio Magalhães de Freitas, ex-secretário de saúde (Ofício 1412/2018-TCU/Secex-TCE, peça 32) 
	peça 42
		
	Sra. Terezinha de Jesus Silva Magalhães, ex-secretária de saúde (Ofício 1413/2018-TCU/Secex-TCE, peça 30) 
	peça 43
		
Tabela 1 - Comunicações dos responsáveis.
20.	Registre-se que todos os pedidos solicitando extensão de prazo foram deferidos (peças 53-55) . Também cabe destacar que o TCU não está obrigado a notificar por ofício os autores dessas solicitações quanto ao deferimento de seus pedidos de prorrogação, em conformidade com o parágrafo único do art. 183 do Regimento Interno do TCU, c/c o art. 19, § 6º, da Resolução TCU 170/2004, e orientação constante do Memorando-Circular 40/2015-Segecex.
EXAME TÉCNICO
21.	Os responsáveis foram ouvidos em decorrência das seguintes irregularidades:
a) citação dos Srs. Cristiano Dutra Vale e José Elton dos Santos Sales (peças 38 e 36 35)  
a.1) Irregularidade: Não comprovação da boa e regular aplicação dos recursos repassados pelo Fundo Nacional de Saúde, na modalidade fundo a fundo, ao município de Viseu/PA, pela falta de comprovação da aplicação do recurso de custeio referentes ao financiamento do Eixo Estrutura do QUALIFAR-SUS em 2012-2013, e pela não apresentação de documentação comprobatória de despesas com aquisição de combustível, no exercício de 2010, sem comprovação de sua utilização em Ações c Serviços Públicos de Saúde;
a.2) Valor histórico: R$ 87.602,13;
a.3) Condutas: 
i) Sr. Cristiano Dutra Vale: Omitir-se no dever de comprovar a boa e regular aplicação dos recursos repassados pelo Fundo Nacional de Saúde, quando deveria ter apresentado documentação comprobatória das despesas realizadas pela Secretaria Municipal de Saúde, com recursos do Bloco de Ações de Vigilância em Saúde e Assistência Farmacêutica;
ii) Sr. José Elton dos Santos Sales: Assinar os cheques sem respaldo da documentação comprobatória;
a.4) Dispositivos violados: Art. 63, § 1º e 2º da Lei 4.320/1964 e Art. 36 do Decreto 93.872/1986, e em desacordo com o § 1°, do artigo 4°, combinado com o § 4°, do artigo 6°, da Portaria GM/MS n° 1.215, de 13/06/2012, vigente à época, e o § 1° do artigo 4º, combinado com o inciso I, do artigo 9°, da Portaria GM/MS n° 980, de 27/05/2013.
b) audiência dos (as) Srs (as) . Astrid Maria da Cunha e Silva, Marco Antônio Magalhães de Freitas e Terezinha de Jesus Silva Magalhães (peças 34, 32 e 30) 
b.1) Irregularidade: Não exercício das prerrogativas legais de Secretário (a) Municipal de Saúde na gestão dos recursos do SUS, contribuindo para a ocorrência de dano ao erário, pela não aplicação dos recurso destinado ao custeio do QUALIFAR-SUS,  FNS/Assistência Farmacêutica, em serviços e despesas priorizando a garantia de conectividade para utilização do Sistema Hórus e/ou outros sistemas informatizados de controle de estoque e a contratação de profissional farmacêutico para o desenvolvimento das ações de Assistência Farmacêutica, conforme preconizado na Portaria SCTIE/MS n. 22, de 15/8/2012, que habilitou o município em receber recursos financeiros referentes ao Eixo Estrutura do Programa  Nacional de Qualificação da Assistência Farmacêutica no âmbito do SUS - QUALIFAR-SUS, e não comprovação de que os recursos gastos com combustível no exercício de 2010, oriundos do FNS/Vigilância em Saúde, foram gastos em ações e serviços de saúde;
b.2) Conduta: deixar de exercer suas prerrogativas legais na gestão do SUS e de não adotar providências com vistas a regularização da aplicação dos recursos do QUALIFAR-SUS em serviços e despesas em custeio, bem como de indicar que o combustível pago se referi a utilização de veículos em ações e serviços de saúde, no município de Viseu/PA;
b.3) Dispositivos violados: Lei 8080/1990, art. 9º, inciso III, e Portaria GM/MS 648/2006 (Capítulo I, item 2.1, Capítulo II, item 2) .
22.	Os Srs. Cristiano Dutra Vale e José Elton dos Santos Sales apresentaram suas alegações de defesa às peças 58-61 e 56, respectivamente.
23.	Os Srs (as) . Astrid Maria da Cunha e Silva, Marco Antônio Magalhães de Freitas e Terezinha de Jesus Silva Magalhães apresentaram conjuntamente suas razões de justificativa à peça 57.
24.	A seguir, prossegue-se para a análise conjunta das razões de justificativa apresentadas e, em seguida, para a análise individual das alegações de defesa dos responsáveis citados.
a) Razões de justificativa dos (as) Srs (as) . Astrid Maria da Cunha e Silva, Marco Antônio Magalhães de Freitas e Terezinha de Jesus Silva Magalhães, ex-secretários de saúde de Viseu/PA (peça 57) 
	a.1) os responsáveis requerem a observação da prescrição, onde couber, considerando o lapso temporal de mais de cinco anos decorridos dos fatos, e que eles deixaram de exercer o cargo de secretário municipal de saúde (peça 57, p. 1) 
25.	Posiciona-se pela rejeição desse pedido.
26.	De início, faz-se necessário rememorar que as irregularidades aqui tratadas se referem a transferências de recursos e pagamentos efetuados entre os anos 2010 e 2013 (peça 2, p. 85, peça 3, p. 28 e 29, e peça 27, p. 10) . Ou seja, não se completou um prazo igual ou superior a dez anos contado a partir da ocorrência dessas irregularidades até a emissão do pronunciamento da Secex-TCE pela audiência dos responsáveis, em 27/6/2018 (peça 29) . 
27.	Ocorre que, por meio do Acórdão 1441/2016-TCU-Plenário proferido na Sessão Extraordinária de 8/6/2016, o TCU firmou entendimento no sentido de que a prescrição da pretensão punitiva deve seguir a regra geral do prazo decenal, contado a partir do fato, em linha com o art. 205 do Código Civil brasileiro, interrompendo-se a contagem do aludido prazo com a ordem de citação, nos termos do art. 240, caput, da Lei nº 13.105/2015 (Código Processual Civil) .
28.	Portanto, não há que se falar em prescrição quanto à aplicabilidade da sanção prevista no art. 58 da Lei 8.443/1992.
29.	Outrossim, em que pese os responsáveis não ocuparem mais o cargo de secretários de saúde, tem-se que as irregularidades observadas rementem à época de seus exercícios na respectiva função e tem relação com as condutas omissivas desses no referido período. Logo, não há como afastá-los da relação processual simplesmente por que eles não ocupam o referido cargo atualmente.
	a.2) os ex-gestores afirmam que, ao contrário da conduta a eles atribuída em audiência, não se omitiram do exercício do cargo de secretário municipal de saúde, tendo exercidos com responsabilidade a referida função pública, tanto que foram ouvidos em inquérito policial ao qual foi juntada farta documentação atestado esse exercício (peça 57, p. 1) .
30.	Cumpre esclarecer que os responsáveis foram ouvidos em audiência em face de deixarem de exercer suas prerrogativas legais na gestão do SUS ao não adotarem providências com vistas a regularização da aplicação dos recursos do QUALIFAR-SUS em serviços e despesas em custeio, bem como de indicar que o combustível pago se refere a utilização de veículos em ações e serviços de saúde, no município de Viseu/PA. 
31.	Ou seja, justamente por terem sido nomeados como secretários de saúde municipais, eles tinham a obrigação legal de gerir os recursos repassados àquela municipalidade para manutenção do SUS (art. 9º, inciso III, da Lei 8.080/1990 e Portaria GM/MS 648/2006 - Capítulo I, item 2.1, e Capítulo II, item 2) .
32.	Nessa esteira, convém relembrar que se constatou, em instrução preliminar, que todos os comprovantes de despesas acostados aos autos (peças 5-9) , que constavam com identificação dos ordenadores dos pagamentos, foram autorizados pelo prefeito e pelo Secretário Municipal de Gestão, Planejamento e Finanças, à época, não existindo nenhum documento demonstrando que os ex-secretários de saúde arrolados tivessem efetivamente gerido a área de saúde do município quanto aos recursos arguidos nesta tomada de contas especial.
33.	Contudo, apesar de afirmarem o contrário, os ex-secretários de saúde não trouxeram aos autos nenhuma evidência documental de que geriram os referidos recursos, não afastando a ocorrência da irregularidade.
34.	Ressalte-se que, caso conseguissem assim o fazê-lo, eles teriam que ser responsabilizados solidariamente com o ex-prefeito e o ex-secretário de gestão e planejamento, respondendo pelo ressarcimento do dano quantificado nesta TCE.
	a.3) outras considerações importantes (peça 57, p. 1-2) .
35.	Os responsáveis fazem uma série de solicitações, requerendo:
	i)  novo prazo para juntar cópia do inquérito policial;
	ii) que lhes sejam devolvidos o prazo de manifestação das demais manifestações de defesa dos Srs. Cristiano Dutra Vale e José Elton dos Santos Sales, ex-prefeito e o ex-secretário de gestão e planejamento municipal, para exercício do pleno direito de ampla defesa;
	iii) que sejam convertidas em recomendações as assertivas existentes no processo, em face do caráter educativo e preventivo do TCU.
36.	Contudo, posiciona-se pelo indeferimento desses pleitos.
37.	Cumpre esclarecer que os ex-secretários de saúde juntaram suas razões de justificativas aos autos em 20/11/2018. Isso após terem sido comunicados da audiência em outubro de 2018 (peças 42-43) . Ou seja, passados mais de quatro meses, eles não apresentaram quaisquer novos documentos, deixando de exercer a prerrogativa do art. 160, § 1º, do RITCU que faculta à parte a juntada de documentos até o término da etapa de instrução.
38.	Ademais, as alegações de defesa dos Srs. Cristiano Dutra Vale e José Elton dos Santos Sales, ex-prefeito e ex-secretário de gestão e finanças, também constam dos autos desde novembro de 2018 (peças 55 e 58-61) , sendo que os ofícios que chamaram os ex-secretários de saúde em audiência deixam claro que eles poderiam requerer vista eletrônica do processo (o qual não contém peças sigilosas) . Assim, eles teriam condições de ter pleno acesso às defesas dos demais responsáveis, além de terem usufruído de tempo suficiente para a análise dessas peças.
39.	Por isso não se verificou qualquer prejuízo ao exercício de seus direitos à ampla defesa.
40.	Tais fatos impõe que o Tribunal prossiga para o julgamento do mérito deste processo.
41.	Quanto ao último pleito, há de se relembrar que as condutas dos responsáveis, ao renegarem os seus deveres legais de gerir os recursos arguidos, contribuíram para a ocorrência de dano ao erário ao agirem de forma omissiva. Portanto estão ao alcance da sanção prevista pelo art. 58, incisos II e III, da Lei 8443/1992.
	b) Alegações de defesa do Sr.  José Elton dos Santos Sales, ex-secretário de gestão e finanças de Viseu/PA (peça 56) 
	b.1) houve a inobservância do devido processo legal, pois o responsável não foi ouvido durante a auditoria do Denasus. Isso prejudicou o seu exercício de defesa, não tendo como juntar provas documentais que pudessem ser avaliadas em seu favor. Tais fatos imporiam a sua exclusão desta TCE (peça 56, p. 1-2) .
42.	Posiciona-se pelo afastamento dessas alegações e pelo indeferimento do pedido de exclusão do responsável desta tomada de contas especial.
43.	O ex-secretário responde por atos ocorridos entre os anos de 2010 e 2013 (peça 2, p. 85, peça 3, p. 28 e 29, e peça 27, p. 10) , tendo sido devidamente comunicado da citação do TCU em 22/10/2018 (peça 40) .
44.	 Convém destacar que esta Corte tem se manifestado no sentido de que não há prejuízo ao exercício do contraditório e da ampla defesa em razão da ausência de oportunidade de defesa na fase interna de TCE. 
45.	Pois, nessa etapa, em que se coletam evidências para fins de apuração dos fatos e das responsabilidades, não há ainda uma relação processual constituída, sendo que a garantia ao direito de defesa ocorre na fase externa, iniciada no âmbito do TCU, com o chamamento dos responsáveis aos autos, a partir de audiências e citações válidas (Acórdão 161/2010-TCU-Segunda Câmara e 2016/2018-2ª Câmara, rel. Aroldo Cedraz; Acórdão 7006/2012-TCU-Segunda Câmara, rel. Ana Arraes; Acórdão 7880/2014-TCU-Primeira Câmara e 1522/2016-Plenário, rel. Benjamin Zymler; Acórdão 4938/2016-TCU-Primeira Câmara, rel. Bruno Dantas; entre outros) .
46.	Ademais, para que o TCU possa se posicionar pela ocorrência de prejuízo ao contraditório e à ampla defesa, é necessário que o responsável demonstre essa ofensa no caso concreto, com a indicação objetiva e efetiva dos obstáculos ou dificuldades existentes que implicaram em prejuízo a sua defesa. Pois o Tribunal não considera suficiente a mera alegação desse prejuízo (Acórdão 1304/2018-TCU-Primeira Câmara, rel. Ministro Bruno Dantas) .
47.	Ressalte-se que o responsável não trouxe qualquer evidência do alegado, como, por exemplo, respostas negativas a pedidos para acesso a documentos, relativos aos atos e fatos inquiridos nesta TCE, etc.
48.	Portanto, não há que se falar em prejuízo à defesa do responsável pelos motivos apresentados nem de sua exclusão desta TCE. 
	b.2) os fatos narrados ocorreram há mais de cinco anos, tendo sido alcançados pelo instituto da prescrição no âmbito da administração pública (peça 56, p. 2) .
49.	Entende-se que essa alegação não pode ser acatada.
50.	Primeiramente, no âmbito da análise de possível prescrição da pretensão punitiva no âmbito do TCU, encontra-se consolidado o entendimento de que essa pretensão se subordina ao prazo geral de prescrição indicado no art. 205 do Código Civil, qual seja, dez anos contados a partir da data de ocorrência da irregularidade sancionada, nos termos do art. 189 do Código Civil (Acórdão 1441/2016-TCU-Plenário) .
51.	Quanto à obrigação de reposição do dano, deve-se destacar que este Tribunal tem considerado imprescritíveis as ações de ressarcimento ao erário (Súmula TCU 282) . Esse entendimento tem prevalecido, até o momento, em consolidada jurisprudência do TCU aplicável a processos de tomada de contas especial voltados ao ressarcimento de valores, inclusive para aqueles nos quais não houve comprovação da correta utilização de recursos públicos.
52.	Nesse sentido, relembra-se discursão recente desta Corte, deflagrada no âmbito do Acórdão 1449/2018-TCU-Plenário. Nesse feito, o Ministro Vital do Rêgo aquiesceu à manifestação da unidade instrutiva, durante a relatoria que deu origem ao referido decisum, quanto à existência de entendimentos do Supremo Tribunal Federal (MS 24.519, MS 26.210, ARE 772852-AgR, RE 601707-AgR, AI 819135-AgR e RE 669069) e do Superior Tribunal de Justiça (AgRg no Ag 1224532/SP e REsp 894539) no sentido de que as ações de ressarcimento movidas pelo Estado contra os agentes causadores de danos ao erário são imprescritíveis, conforme estipulado pelo art. 37, § 5º, da Constituição Federal de 1988.
53.	Portanto, também não há como prosperar a alegação do responsável de ocorrência de prescrição para apuração e ressarcimento dos danos apontados.
	b.3) o ex-secretário está sendo responsabilizado somente porque assinou, em conjunto com o prefeito à época, cheques e ordens de pagamento. Entretanto, não há qualquer prova de que ele pudesse interferir na operacionalização do programa QUALIFAR-SUS. Ele também não detinha competência, poderes ou condições de fiscalizar o uso do combustível pago e se esse estaria sendo usado na execução de ações e serviços de saúde. Menciona, ainda, que os três ex-secretários de saúde confirmaram que geriam efetivamente a pasta de saúde do município. Por isso, defende que esta TCE seja julgada improcedente em relação a sua responsabilidade (peça 56, p. 2-3) .
54.	Posiciona-se pelo acolhimento parcial do responsável, quanto à ausência de indícios de que ele geriu recursos do Programa Nacional de Qualificação da Assistência Farmacêutica (QUALIFAR-SUS) , fato que daria causa ao afastamento de sua responsabilidade quanto ao dano apurado no valor histórico de R$ 30.000,00 (seção 'Histórico', § 3º, item 'a') . 
55.	Contudo, em face dos documentos constantes dos autos, não pode ser aceita sua alegação de que ele também não teria responsabilidade quanto ao prejuízo ao erário no valor de R$ 57.602,13, relativo a aquisições de combustível sem comprovação de que esses dispêndios foram aplicados em ações e serviços públicos de saúde (seção 'Histórico', § 3º, item 'b') . 
56.	De início, registre-se que o ex-secretário não trouxe nenhuma nova documentação que subsidiasse as suas alegações.
57.	Convém relembrar que sua responsabilização decorreu de entendimento da Secex-TCE de que não existiria nenhum documento demonstrando que os ex-secretários de saúde tivessem efetivamente gerido a área de saúde do município, quanto aos recursos arguidos nesta TCE, já que todos os comprovantes de despesas acostados aos autos (peças 5-9) , que constavam com identificação dos ordenadores dos pagamentos, foram autorizados pelo ex-prefeito Cristiano Dutra Vale e pelo ex-Secretário Municipal de Gestão, Planejamento e Finanças, Sr. José Elton dos Santos Sales.
58.	Dessa forma, a unidade técnica concluiu que a responsabilidade pelo dano ao erário deveria ser imputada solidariamente a ambos, pois eles seriam os efetivos gestores dos recursos federais transferidos, devendo serem citados para apresentarem alegações de defesa em relação ao débito apurado, na forma dos arts. 10, § 1º, e 12, incisos I e II da Lei 8.443/1992 c/c o art. 202, incisos I e II do Regimento Interno/TCU (peça 27, p. 8-9, §§ 20-23) .
59.	 Contudo, os documentos utilizados pela Secex-TCE para essa conclusão remetem principalmente a gastos em aquisições de combustível (peças 5-9) , decorrentes de ordens assinadas pelo ex-prefeito e o ex-secretário de gestão e finanças. Por isso, considera-se que esses indícios são insuficientes para afirmar que os dois ex-gestores geriram todos os demais recursos que seriam de competência da Secretaria Municipal de Saúde, abarcando a responsabilidade de responderem também pela gestão dos repasses do programa QUALIFAR-SUS.
60.	Tal fato teria o condão de afastar as responsabilidades atribuídas ao ex-secretário de gestão e finanças e ao ex-prefeito sobre os recursos arguidos do QUALIFAR-SUS, recaindo sobre os ex-secretários municipais o dever de responder pelo débito apurado, nos termos do art. 9º, inciso III, da Lei 8.080/1990. 
61.	Contudo, cabe adiantar que também se posicionará, à frente, pela insubsistência da caracterização do dano ao erário decorrente do apontamento dos auditores do Denasus de que não teria restado comprovada a aplicação do recurso de custeio do Eixo Estrutura do Programa QUALIFAR-SUS, no valor histórico total de R$ 30.000,00 (item 'c.3' desta instrução, §§ 99-108) .
62.	Por outro lado, restou apurado que o ex-secretário de gestão e finanças e o ex-prefeito geriram os gastos efetuados para a aquisições de combustível e, dessa forma, entende-se que deve ser mantida a responsabilidade solidária do Sr. José Elton dos Santos Sales quanto ao prejuízo ao erário no valor histórico de R$ 57.602,13, visto que ao assinar essas ordens de pagamento ele teria o dever de verificar a existência de comprovantes e atestes de que os combustíveis foram utilizados para execução de ações e prestação de serviços públicos de saúde. 
63.	Ressalte-se que sua responsabilidade se elevou de importância justamente porque as ordens assinadas não constavam com alguma autorização ou assinatura dos ex-secretários de saúde. Ou seja, o ex-secretário de gestão e finanças, ao assinar esses documentos, sem que estivessem acompanhados dos devidos atestes, assumiu para si a responsabilidade de demonstrar o bom e correto uso dos recursos públicos (arts. 70, parágrafo único, da Constituição Federal, 93 do Decreto-Lei nº 200/1967 e 66 e 145 do Decreto nº 93.872/1986) .
	b.4) outras considerações importantes (peça 56, p. 4) .
64.	O responsável requer que lhe seja concedido prazo para análise e manifestação dos documentos juntados pelas demais pessoas apontadas como responsáveis no presente processo, em homenagem ao devido processo legal e ampla defesa.
65.	Contudo, posiciona-se pelo indeferimento desse pleito.
66.	Cumpre esclarecer que as razões de justificativa dos ex-secretários de saúde e as alegações de defesa do Srs. Cristiano Dutra Vale, ex-prefeito, constam dos autos desde 27/11/2018 (peças 57-61) , sendo que o ofício que citou o Sr. José Elton dos Santos Sales deixa claro que ele poderia requerer vista eletrônica do processo (o qual não contém peças sigilosas) . Assim, ele teria condições de ter pleno acesso às defesas dos demais responsáveis, tendo usufruído de tempo suficiente para a análise dessas peças.
67.	Ou seja, passados mais de quatro meses, o responsável não apresentou quaisquer novos documentos, deixando de exercer a prerrogativa do art. 160, § 1º, do RITCU que faculta à parte a juntada de documentos até o término da etapa de instrução.
68.	Por isso não se verificou qualquer prejuízo ao exercício de seu direito à ampla defesa.
69.	Tais fatos impõe que o Tribunal prossiga para o julgamento do mérito deste processo.
	c) Alegações de defesa do Sr. Cristiano Dutra Vale, ex-prefeito de Viseu/PA (peças 58-61) 
	c.1) o responsável requer que seja reconhecida a incompetência do TCU nestes autos, pois o objeto desta tomada de contas especial já foi alvo de ação civil de improbidade administrativa, por meio do qual o TRF 1ª Região teria considerado o Juízo Federal incompetente para processar e julgar o feito (peça 58, p. 2-7) .
70.	O ex-prefeito alega que, em decisão proferida no âmbito do Processo nº 0007111-48.2016.4.01.3900 (tratando de ação civil pública por ato de improbidade administrativa, ajuizada pelo Ministério Público Federal contra o Sr. Cristiano Dutra Vale, Sra. Astrid Maria da Cunha e Silva, Sr. Marco Antônio Magalhães de Freitas e Sra. Terezinha de Jesus Silva Magalhães, ex-prefeito e ex-secretários de saúde de Viseu/PA) , a União teria manifestado não ter interesse em integrar a lide, e tampouco teria restado demonstrada pelo MPF qualquer desídia da União ou de qualquer um de seus órgãos ordinários de fiscalização, tornando o Juízo Federal incompetente para processar e julgar o feito (peça 58, p. 3) .
71.	Atualmente, esse processo tramitaria na Justiça Estadual do Estado do Pará.
72.	Nessa esteira, o responsável requer que seja declarada a incompetência desta Corte de Contas no âmbito desta TCE.
73.	Contudo, posiciona-se pelo não acolhimento dessa alegação, pois predomina no sistema jurídico pátrio o princípio da independência das instâncias. Assim sendo, prevalece a competência constitucional e jurisdicional deste órgão de controle externo federal (artigos 70 a 73 da Constituição Federal) , sendo facultado a este tribunal examinar de forma irrestrita a gestão dos recursos públicos federais, inclusive nas circunstâncias em que as irregularidades também estejam sendo apuradas em outras instâncias administrativas ou judiciais. 
74.	À luz desse princípio, o Tribunal exerce sua jurisdição de forma independentemente, gozando de competências próprias instituídas pela Constitução Federal e pela Lei 8.443/1992.  Sendo cediço que o juízo administrativo só se vincula ao penal quando neste último é afirmada, ca1tegoricamente, a inexistência do fato ou negativa de autoria.
75.	Tais entendimentos permeiam várias decisões desta Corte (Acórdãos 900/2014, 2904/2014, 680/2015, 2964/2015, 30/2016, 131/2017, todos do Plenário, entre outros) . Ressalte-se, ainda, o entendimento firmado pelo TCU no Acórdão 1072/2017-TCU-Plenário (Rel. min. Bruno Dantas) :
9.3.5.1. os valores transferidos do Fundo Nacional de Saúde aos demais entes federativos constituem recursos federais, competindo ao Ministério da Saúde (mais especificamente, à Diretoria-Executiva do FNS, por força do art. 7ª, inciso VII, do Decreto 8.901/2016) a instauração de processos de Tomada de Contas Especial quanto a eles, e ao TCU o julgamento desses processos (Decisão 506/1997-TCU-Plenário e Acórdão 1426/2015-TCU-Plenário) . (grifo acrescido) 
76.	Por isso, propõe-se a rejeição dessa alegação.
	c.2) o prazo de prescrição adotado pelo Tribunal não deve ser aceito, pois existem precedentes judiciais no STF que concluíram que o prazo prescricional, para os casos que envolvem a administração pública, deve ser de cinco anos, não sendo previsto no código cívil (peça 58, p. 7-17) .
77.	O responsável traz à baila decisão proferida no âmbito do recurso extraordinário julgado pelo STF (RE 926505) , de relatoria da Ministra Carmen Lúcia (peça 58, p. 8-11) .
78.	Nesse julgado, o STF pacificou sua jurisprudência no sentido de que é prescritível a ação de reparação de danos à Fazenda Pública decorrente de ilícito civil.
79.	O ex-prefeito busca fortalecer sua tese trazendo trechos de outras decisões do STF que remetem ao Decreto nº 20.910, de 6 de janeiro de 1932, que regula a prescrição quinquenal (peça 58, p. 11-14) .
80.	Também traz decisão proferida em sede de mandato de segurança pelo STF (MS 32201) , da relatoria do Ministro Roberto Barroso, pelo qual a Suprema Corte posicionou-se pela incidência da prescrição quinquenal prevista pela Lei 9.873/1999, a qual se aplicaria à competência sancionadora da União (peça 58, p. 15-16) .
81.	Por isso, o responsável considera incabível o período prescricional adotado de dez anos, requerendo a aplicação do prazo de cinco anos (peça 58, p. 17) .
82.	Contudo, posiciona-se pelo não acolhimento de suas alegações, pois essas já foram rebatidas pelo Tribunal no âmbito de outros processos de controle externo, permanecendo os entendimentos de imprescritibilidade do ressarcimento decorrente de dano ao erário e da adoção de dez anos para a aplicação de prescrição da pretensão punitiva pelo TCU.
83.	O recurso extraordinário do STF (RE 926505) foi discutido durante análise de embargo de declaração nos autos do TC Processo 006.882/2014-5:
16.	O recurso extraordinário mencionado pelo embargante, RE 926505, não o socorre, na medida em que cuida do mesmo tema decidido no âmbito do RE 669.069, em sede de repercussão geral. Nesse julgado, o STF pacificou sua jurisprudência no sentido de que é prescritível a ação de reparação de danos à Fazenda Pública decorrente de ilícito civil.
17.	A responsabilidade que se forma perante o TCU decorre da má utilização dos recursos públicos federais confiados a determinada pessoa, física ou jurídica, em prejuízo ao erário, não se confundindo com a responsabilidade aquiliana ou extracontratual oriunda de ilícito civil.
18.	De igual modo, a responsabilidade configurada no âmbito desta Corte de Contas é de natureza subjetiva, sendo exigidos três pressupostos para sua caracterização: ato ilícito na gestão dos recursos públicos, conduta dolosa ou culposa e o nexo de causalidade entre o dano e a conduta do agente, conforme vasta jurisprudência deste TCU, a saber Acórdão 2781/2016-TCU-Plenário e 2.420/2015-TCU-Plenário, entre tantos outros. (voto do Min. Vital do Rêgo, Acórdão 15108/2018-TCU-Primeira Câmara; grifos acrescidos) 
84.	Ressalte-se que este Tribunal tem considerado imprescritíveis as ações de ressarcimento ao erário (Súmula TCU 282) . Esse entendimento tem prevalecido, até o momento, em consolidada jurisprudência aplicável a processos de tomada de contas especial voltados ao ressarcimento de valores, inclusive para aqueles nos quais não houve comprovação da correta utilização de recursos públicos.
85.	Nesse sentido, rememora-se que em discussão recente, deflagrada no âmbito do Acórdão 1449/2018-TCU-Plenário, o Ministro Vital do Rêgo aquiesceu à manifestação da unidade instrutiva, durante a relatoria que deu origem ao referido decisum, quanto à existência de entendimentos do Supremo Tribunal Federal (MS 24.519, MS 26.210, ARE 772852-AgR, RE 601707-AgR, AI 819135-AgR e RE 669069) e do Superior Tribunal de Justiça (AgRg no Ag 1224532/SP e REsp 894539) no sentido de que as ações de ressarcimento movidas pelo Estado contra os agentes causadores de danos ao erário são imprescritíveis, conforme estipulado pelo art. 37, § 5º, da Constituição Federal de 1988.
86.	Quanto ao mandato de segurança proferido pelo STF (MS 32201) , cumpre destacar que a decisão não representa o posicionamento definitivo do STF sobre a matéria. Assim, ao discorrer sobre o caso, o Tribunal afastou a sua aplicabilidade extensiva, adotando o posicionamento do Ministro-Substituto Augusto Sherman durante voto que deu origem ao Acórdão 2861/2018-TCU-Plenário:
147. 	Entretanto, não vejo razão para o acolhimento do prazo quinquenal indicado na decisão do órgão fracionário do STF [ (MS 32201) ], porquanto não foi a deliberação adotada com efeito vinculante e eficácia erga omnes, de modo que seus efeitos não transcenderam os limites da lide. Assim, permanece plenamente vigente o entendimento deste Tribunal firmado pelo Acórdão 1441/2016-TCU-Plenário acerca do prazo decenal de prescrição da pretensão punitiva deste Tribunal. O que defendo aqui é que para os casos de infração de natureza continuada ou permanente o termo inicial de contagem do prazo prescricional seja a data da cessação da infração, nos moldes descritos no precedente Acórdão 1298/2017-TCU-Plenário. (voto Ministro-Substituto Augusto Sherman, Acórdão 2861/2018-TCU-Plenário; grifos acrescidos) 
87.	Portanto, entende-se que os argumentos trazidos pelo responsável não têm o condão de acudi-lo neste caso concreto.
	c.3) o responsável defende que os valores arguidos que compõe o Programa QUALIFAR-SUS (R$ 30.000,00) seriam insignificantes perto do valor auditado pelo Denasus (R$ 997.307,11) , que constatou que havia pessoal humano qualificado prestando serviços de saúde. Nesse sentido, o Tribunal deveria observar o princípio da insignificância.  Ademais, o responsável busca novamente afastar a competência do TCU quanto aos recursos arguidos, pois esses se converteram em bens do município. Também alega que o inquérito policial demonstraria que havia um controle de gastos dos combustíveis (peça 58, p. 17-31) .
88.	Em seu entendimento, o ex-prefeito classifica os recursos do QUALIFAR-SUS como valores aplicados à título de 'fundo perdido', trazendo trecho do Acórdão 2906/2015-TCU-Plenário com o intuito de esclarecer que os recursos transferidos se incorporam ao patrimônio do ente beneficiário. 
89.	Nessa decisão, o Tribunal entendeu que o controle externo das desestatizações em empreendimentos de mobilidade urbana conduzidas por estados e municípios compete ao tribunal de contas com jurisdição sobre o poder concedente, sem prejuízo de o TCU, nos casos em que houver aporte de recursos públicos federais, realizar as ações de controle pertinentes para avaliar a atuação dos órgãos federais (peça 58, p. 20-29) .
90.	De início, cabe esclarecer que se posiciona pela rejeição das alegações do ex-prefeito.
91.	Não há como aplicar o princípio da insignificância no caso concreto e muito menos negar a competência do TCU no julgamento desta TCE. 
92.	Ressalte-se que a necessidade de o responsável demonstrar o bom e correto uso dos valores arguidos não pode ser afastada, tratando-se de exigência legal (arts. 70, parágrafo único, da Constituição Federal, 93 do Decreto-Lei nº 200/1967 e 66 e 145 do Decreto nº 93.872/1986) .
93.	Ademais, o acórdão trazido pelo responsável também não lhe concede guarida.  Pois o mesmo traz diretrizes e entendimentos aplicáveis a fiscalizações no âmbito de desestatizações decorrentes de Parceiras Público-Privadas, situação muito específica e completamente diversa da que se analisa nesta TCE, a qual trata de recursos federais transferidos fundo a fundo para execução de ações e prestação de serviços na área da saúde. 
94.	Neste caso concreto, aplica-se em especial as diretrizes emanadas no âmbito do Acórdão 1072/2017-TCU-Plenário, da relatoria do Ministro Bruno Dantas.
95.	Quanto às cópias do inquérito trazidas pelo responsável, não se identificou a existência nesses documentos de evidências de que as despesas realizadas com aquisição de combustível, pagas com recursos do FNS (Bloco de Financiamento - Vigilância em Saúde) no valor histórico total de R$ 57.602,13, foram aplicados em ações e serviços públicos de saúde. Pois não foram identificados controles ou registros contendo essas informações nos documentos acostados (peça 58, p. 32-457, peça 59, p. 1-230 peça 60, p. 1-264, e peça 61, p. 1-226) .
96.	Nesses documentos, não se encontrou relações contendo os veículos utilizados, quais e quando teriam sido abastecidos, as quantidades de quilômetros rodados nem outras informações que pudessem demonstrar que o combustível adquirido foi aplicado em ações e serviços públicos de saúde, ou até mesmo se foi utilizado em alguma outra função de governo em benefício da municipalidade.
97.	Por outro lado, foram identificadas informações sobre a prestação de alguns serviços de frete para transporte de pacientes, à peça 61. Contudo, entende-se que tais serviços já incluiriam, em seu bojo, os próprios combustíveis que seriam consumidos.
98.	Por isso, os débitos relacionados a gastos com combustíveis, no valor histórico de R$ 57.602,13 devem ser imputados solidariamente aos responsáveis arrolados: Srs. Cristiano Dutra Vale e José Elton dos Santos Sales.
99.	Por outro lado, quanto aos recursos do programa QUALIFAR-SUS arguidos nesta TCE, entende-se que o Tribunal deve se posicionar pela insubsistência da caracterização do dano ao erário decorrente do apontamento dos auditores do Denasus de que não restou comprovada a aplicação do recurso de custeio do Eixo Estrutura do programa, no valor histórico total de R$ 30.000,00, oriundo do Bloco de Financiamento - Assistência (Constatação nº 297329 do Relatório de Auditoria nº 13909 - peça 3, p. 28 -, posteriormente renumerada para Constatação nº 324697 do Relatório Complementar de Auditoria nº 13909 - peça 21, p. 13-14) .
100.	Cumpre relembrar que a equipe de auditoria registrou que o município de Viseu/PA recebeu dois aportes por meio do referido programa. O primeiro, no valor de R$ 24.000,00, foi recebido em 23/10/2012. O segundo, no valor de R$ 6.000,00, em 20/5/2013. De acordo com os auditores, ambos os recursos teriam sido creditados à conta corrente n° 7901-4 da agência nº 04413-X do Banco do Brasil (peça 3, p. 28, item 'Evidência') . Ressalte-se que essas informações foram aparentemente fornecidas pela própria prefeitura à equipe de auditoria, pois tais transferências não faziam parte do escopo inicial da fiscalização.
101.	Ao se aprofundarem na análise do uso desses recursos, por meio de visitas ao almoxarifado de medicamentos e às farmácias das unidades de saúde municipais, os auditores concluíram que tais valores não teriam sido aplicados em serviços e despesas de custeio priorizando a garantia de conectividade para utilização do Sistema HÓRUS e/ou outros sistemas informatizados de controle de estoque e para a contratação de profissional farmacêutico para o desenvolvimento das ações de assistência. Isso motivou a proposição de devolução dos referidos recursos (peça 3, p. 28, item 'Evidência') .
102.	Isso deu causa à proposição de devolução do valor integral dos recursos arguidos.
103.	Posteriormente, durante registro das justificativas referentes à gestão do Sr. Marco Antônio (ex-secretário de saúde) , a prefeitura de Viseu/PA informou que, diferentemente do que fora comunicado à época, os R$ 30.000,00 do programa QUALIFAR-SUS teriam sido creditados na conta corrente n° 7012-2 da agência nº 04413-X do Banco do Brasil (peça 15, p. 68, item 19) . Registrou, ainda, que esses recursos teriam sido utilizados dentro da ação que se referia a esta conta, e não da anteriormente informada de nº 7901-4. Foram encaminhados extratos da conta n° 7012-2 para corroborar essa informação (peça 15, p. 74-75) .
104.	Em face disso, a equipe de auditoria retificou a conta anteriormente informada, contudo os auditores ressaltaram ' (...) que não foi apresentado, por meio da documentação anexa as justificativas, a referida movimentação financeira pelos extratos bancários (conta corrente e aplicação demonstrando de fato a movimentação ou utilização do recurso no período compreendia entre 25/10/2012 (primeiro crédito do QUALIFAR-SUS) e 25/10/2013 (data de realização dos trabalhos 'in loco' no município) '. Por isso eles mantiveram a proposição de devolução de R$ 30.000,00 ao Fundo Nacional de Saúde (peça 16, p. 48, item 'Análise da Justificativa') .
105.	Cumpre destacar que já constavam dos próprios papéis de trabalho que compuseram o primeiro relatório de auditoria do Denasus a informação de que os recursos do programa QUALIFAR-SUS teriam sido creditadas na conta corrente n° 7012-2 da agência nº 04413-X do Banco do Brasil (peça 12, p. 24-25) . Ademais, a equipe de auditoria tinha ciência, à época, de que essa conta se referia a recursos destinados a despesas do Bloco de Assistência Farmacêutica Básica (FMS-VISEU-FNS/BLAFN) , utilizada para aquisição de medicamentos, conforme registrado na Constatação nº 297564 do relatório de auditoria (peça 3, p. 32) .
106.	Ou seja, em princípio, os recursos do programa QUALIFAR-SUS foram reservados à aquisição de medicamentos pelo município de Viseu/PA, o que caracterizaria o desvio do objeto do repasse. Ressalte-se que tal fato teria o condão de afastar a ocorrência de dano ao erário caso não fossem identificadas irregularidades na utilização desses recursos no novo objetivo ao qual foram destinados (itens 9.3.1, 9.3.2.2 e 9.3.2.3 do Acórdão 1072/2017-TCU-Plenário, da relatoria do Ministro Bruno Dantas) .
107.	E, de fato, é esse o posicionamento que deveria ter sido tomado, visto que o Relatório de Auditoria nº 13909, em seu tópico 'Assistência Farmacêutica' (peça 3, p. 23-28) , não registra a ocorrência de prejuízos quanto à utilização de recursos destinados à aquisição de medicamentos.
108.	Dessa forma, entende-se que o Tribunal deve se posicionar pela insubsistência da caracterização do dano ao erário decorrente do apontamento dos auditores do Denasus de que não restou comprovada a aplicação do recurso de custeio do Eixo Estrutura do programa QUALIFAR-SUS, no valor histórico total de R$ 30.000,00 (Constatação nº 297329 do Relatório de Auditoria nº 13909 - peça 3, p. 28 -, posteriormente renumerada para Constatação nº 324697 do Relatório Complementar de Auditoria nº 13909 - peça 21, p. 13-14) .
109.	Ato contínuo, os respectivos débitos imputados solidariamente ao Sr. Cristiano Dutra Vale, ex-prefeito de Viseu/PA, e ao Sr. José Elton dos Santos Sales, ex-secretário de gestão e finanças de Viseu/PA, devem ser afastados.
110.	Por outro lado, restou apurado, por meio dos documentos utilizados acostados aos autos (peças 5-9) , que o ex-prefeito e o ex-secretário de gestão e finanças geriram os recursos utilizados para a aquisições de combustível e, dessa forma, entende-se que deve ser mantida a responsabilidade solidária de ambos quanto ao prejuízo ao erário no valor histórico de R$ 57.602,13, visto que ao assinar essas ordens de pagamento eles teriam o dever de verificar a existência de comprovantes e atestes de que os combustíveis foram fornecidos para execução de ações e prestação de serviços públicos de saúde. 
111.	Ressalte-se que as suas responsabilidades elevaram-se de importância justamente porque as ordens assinadas não constavam com alguma autorização ou assinatura dos ex-secretários de saúde. Ou seja, o ex-prefeito e o ex-secretário de gestão e finanças, ao assinar esses documentos, que não se encontravam acompanhados dos devidos atestes, assumiram para si a responsabilidade de demonstrar o bom e correto uso dos recursos públicos (arts. 70, parágrafo único, da Constituição Federal, 93 do Decreto-Lei nº 200/1967 e 66 e 145 do Decreto nº 93.872/1986) .
112.	 CONCLUSÃO
113.	Em face da análise promovida no item 'a' da seção 'Exame Técnico', propõe-se acolher parcialmente as razões de justificativas apresentadas pelos (as) Srs (as) . Astrid Maria da Cunha e Silva, Marco Antônio Magalhães de Freitas e Terezinha de Jesus Silva Magalhães, ex-secretários de saúde de Viseu/PA, uma vez que não foram suficientes para sanear as irregularidades a eles atribuídas.  
114.	As análises registradas nos itens 'b' e 'c' da seção 'Exame Técnico' também propõem acolher parcialmente as alegações de defesa apresentadas pelos Srs, Cristiano Dutra Vale, ex-prefeito de Viseu/PA, e José Elton dos Santos Sales, ex-secretário de gestão e finanças do referido município, uma vez que não foram suficientes para sanear as irregularidades que lhe foram imputadas.
115.	Cumpre destacar, entretanto, que se posiciona pela insubsistência da caracterização do dano ao erário, anteriormente apontado, de R$ 30.000,00 referente a recursos oriundos do Programa QUALIFAR-SUS.
116.	Por outro lado, restou apurado que o ex-prefeito e o ex-secretário de gestão e finanças geriram os gastos efetuados para a aquisições de combustível e, dessa forma, entende-se que deve ser mantida a responsabilidade solidária de ambos quanto ao prejuízo ao erário no valor histórico de R$ 57.602,13, em face de não restar comprovado que esses gastos serviram para execução de ações e prestação de serviços públicos de saúde.
117.	Faz-se necessário rememorar que as irregularidades aqui tratadas se referem a pagamentos de combustível efetuados no ano de 2010 (peça 2, p. 85, peça 3, p. 28 e 29, e peça 27, p. 10) . Ou seja, não se completou um prazo igual ou superior a dez anos contado a partir da ocorrência dessas irregularidades até a emissão do pronunciamento da Secex-TCE pela audiência dos responsáveis, em 27/6/2018 (peça 29) , não se consumando a prescrição da pretensão punitiva no âmbito do TCU (Acórdão 1441/2016-TCU-Plenário) .
118.	Tendo em vista que não constam dos autos elementos que permitam reconhecer a boa-fé dos responsáveis, sugere-se que as contas dos Srs. Cristiano Dutra Vale e José Elton dos Santos Sales sejam julgadas irregulares, nos termos do art. 202, § 6º, do RI/TCU, com a imputação do débito atualizado monetariamente e acrescido de juros de mora, nos termos do art. 202, §1º do RI/TCU, descontado o valor já recolhido, com a aplicação da multa prevista no art. 57 da Lei 8.443/1992.
119.	Quantos aos Srs (as) . Astrid Maria da Cunha e Silva, Marco Antônio Magalhães de Freitas e Terezinha de Jesus Silva Magalhães, ex-secretários de saúde, entende-se que o Tribunal também deve julgar suas contas irregulares. Propõe-se, ainda, em atendimento ao disposto no parágrafo único do art. 19 da Lei 8.443/1992, a aplicação da multa prevista no art. 58, inciso II e III, do mesmo normativo legal, em face de ocorrência de ato praticado com grave infração à norma legal e regulamentar (art. 9º, inciso III, da Lei 8.080/1990 e Portaria GM/MS 648/2006 - Capítulo I, item 2.1, e Capítulo II, item 2) , pois os responsáveis deixaram de gerir recursos que seriam de sua competência, agindo de forma omissa diante de fatos que deram causa ao erário. 
PROPOSTA DE ENCAMINHAMENTO
120.	Diante do exposto, submetemos os autos à consideração superior, propondo ao Tribunal:
	a) com fundamento nos arts. 1º, inciso I, 16, inciso III, alíneas 'b' e 'c', e § 2º da Lei 8.443/1992 c/c os arts. 19 e 23, inciso III, da mesma Lei, e com arts. 1º, inciso I, 209, incisos II e III, e § 5º, 210 e 214, inciso III, do Regimento Interno, que sejam julgadas irregulares as contas dos Srs. Cristiano Dutra Vale (XXX.964.732-XX) e José Elton dos Santos Sales (XXX.866.092-XX) , na condição de prefeito e secretário de gestão, planejamento e finanças de Viseu/PA à época dos fatos, e condená-los, em solidariedade, ao pagamento das quantias a seguir especificadas, com a fixação do prazo de quinze dias, a contar das notificações, para comprovarem, perante o Tribunal (art. 214, inciso III, alínea 'a', do Regimento Interno) , o recolhimento das dívidas aos cofres do Fundo Nacional de Saúde, atualizadas monetariamente e acrescidas dos juros de mora, calculados a partir das datas discriminadas, até a data dos recolhimentos, na forma prevista na legislação em vigor, abatendo-se, na oportunidade, os valores já ressarcidos.
	DATA DA OCORRÊNCIA 
	VALOR ORIGINAL (R$) 

	26/02/2010
	8.622,60

	25/03/2010
	563,22

	31/03/2010
	6.705,50

	23/04/2010
	5.432,40

	30/04/2010
	411,33

	12/05/2010
	4.500,00

	12/05/2010
	253,98

	27/05/2010
	3.390,14

	08/06/2010
	1.385,29

	23/06/2010
	879,40

	03/08/2010
	11.171,45

	03/08/2010
	10.828,55

	07/10/2010
	3.458,27

Valor atualizado, em 29/03/2019: R$ 120.861,96
b) aplicar ao Srs. Cristiano Dutra Vale (XXX.964.732-XX) e José Elton dos Santos Sales (XXX.866.092-XX) , individualmente, a multa prevista no art. 57 da Lei 8.443/1992 c/c o art. 267 do Regimento Interno, fixando-lhes o prazo de 15 (quinze) dias, a contar das notificações, para comprovarem, perante o Tribunal (art. 214, inciso III, alínea 'a', do Regimento Interno) , o recolhimento das dívidas aos cofres do Tesouro Nacional, atualizadas monetariamente desde a data do acórdão até a dos efetivos recolhimentos, se forem pagas após o vencimento, na forma da legislação em vigor;
c) com fundamento nos arts. 1º, inciso I, 16, inciso III, alínea 'b' da Lei 8.443/1992 c/c os arts. 19, parágrafo único, e 23, inciso III, da mesma Lei, e com arts. 1º, inciso I, 209, inciso II, 210, §2º, e 214, inciso III, do Regimento Interno, que sejam julgadas irregulares as contas dos (as) Srs (as) . Astrid Maria da Cunha e Silva (XXX.727.513-XX) , Marco Antônio Magalhães de Freitas (XXX.544.702-XX) e Terezinha de Jesus Silva Magalhães (XXX.266.892-XX) , na condição de secretários de saúde de Viseu/PA à época;
d) aplicar Srs (as) . Astrid Maria da Cunha e Silva (XXX.727.513-XX) , Marco Antônio Magalhães de Freitas (XXX.544.702-XX) e Terezinha de Jesus Silva Magalhães (XXX.266.892-XX) , individualmente, a multa prevista no art. 58, incisos II e III, da Lei 8.443/1992 c/c o art. 268, incisos I e II, do Regimento Interno, fixando-lhes o prazo de 15 (quinze) dias, a contar das notificações, para comprovarem, perante o Tribunal (art. 214, inciso III, alínea 'a', do Regimento Interno) , os recolhimentos das dívidas aos cofres do Tesouro Nacional, atualizadas monetariamente desde a data do presente acórdão até a dos efetivos recolhimentos, se forem pagas após o vencimento, na forma da legislação em vigor;
e) autorizar, desde logo, nos termos do art. 28, inciso II, da Lei 8.443/1992, a cobrança judicial das dívidas caso não atendidas as notificações;
f) autorizar, caso requerido e se o processo não tiver sido remetido para cobrança judicial, o parcelamento das dívidas em até 36 (trinta e seis) parcelas mensais e consecutivas, nos termos do art. 26 da Lei 8.443/1992 c/c o art. 217 do RI/TCU, fixando-se o vencimento da primeira parcela em quinze dias, a contar do recebimento da notificação, e os das demais a cada 30 dias, devendo incidir sobre cada valor mensal os correspondentes acréscimos legais, na forma prevista na legislação em vigor, bem como esclarecer aos responsáveis que, em caso de parcelamento da dívida, a falta de pagamento de qualquer parcela importará no vencimento antecipado do saldo devedor (art. 217, § 2º, do RI/TCU) ;
g) remeter cópia da presente deliberação ao Procurador Chefe da Procuradoria Regional da República no Estado do Pará, para as providências cabíveis, nos termos do § 3º do art. 16 da Lei 8.443/1992, e para a Fundação Nacional de Saúde, para ciência."
Parecer do Ministério Público junto ao TCU - Peça 65
"Não temos reparos a fazer em relação à análise das defesas do ex-prefeito e do ex-secretário de gestão, planejamento e finanças do município de Viseu/PA. Todavia, em relação à situação dos ex-secretários de saúde, dissentimos da proposta da Unidade Técnica.
Conforme análise apresentada nos itens 99-109 de sua instrução (peça 62, p. 12-13) , o suposto débito decorrente da não comprovação da aplicação de recursos de custeio referentes ao financiamento do Eixo Estrutura do QUALIFARSUS, no valor de R$ 30.000,00, atribuído aos Srs. Cristiano Dutra Vale e José Elton dos Santos Sales, restou descaracterizado. Como os referidos recursos foram, na verdade, depositados em conta corrente destinada à aquisição de medicamentos pelo município e, no Relatório de Auditoria, não houve o registro de prejuízos com a utilização desses recursos, a conclusão foi que o débito não existiu. Quanto a uma possível alegação de que os recursos teriam sido utilizados com desvio de objeto, não está claro, nos autos, se o crédito dos recursos do QUALIFAR-SUS na conta corrente destinada a despesas do Bloco de Assistência Farmacêutica Básica ocorreu por falhas da Secretaria Municipal de Saúde ou do órgão federal que efetuou a transferência. De qualquer modo, como não houve desvio de finalidade, entendemos que o débito deva ser afastado e a falha considerada impropriedade de natureza formal. 
Afastada a ocorrência de dano ao erário com os recursos do QUALIFAR-SUS, restou, no caso dos ex-secretários de saúde, apenas a irregularidade relativa à não comprovação de que os recursos gastos com combustível no exercício de 2010, oriundos do FNS/Vigilância em Saúde, foram aplicados em ações e serviços de saúde.
Sobre tal irregularidade, pensamos que não há como atribuí-la aos Srs. Marco Antônio Magalhães de Freitas e Terezinha de Jesus Silva Magalhães. Como os gastos com combustível ocorreram em 2010, não poderiam os referidos ex-secretários responder por tais despesas, já que o período em que estiveram à frente da Secretaria Municipal de Saúde foi de 21/9/2011 a 15/5/2013, no caso do Sr. Marco Antônio; e de 16/5/2013 a 1/11/2013, no caso da Sra. Terezinha. Nesse caso, caberia apenas à Sra. Astrid Maria da Cunha e Silva, secretária de saúde no período de 2/1/2009 a 30/6/2011, responder por essa irregularidade.
Contudo, entendemos que, diante das circunstâncias, o julgamento pela irregularidade das contas da Sra. Astrid seria medida de excessivo rigor. Primeiro, porque a irregularidade relativa à não comprovação da aplicação em ações de saúde dos gastos com combustível (R$ 57.602,13) resultou em débito pelo qual há responsáveis identificados. Segundo, porque não há, no ofício de audiência, nem mesmo no processo, elementos que permitam identificar de que forma a conduta da ex-secretária possa ter contribuído para a ocorrência do dano, já que não foi a responsável pela gestão dos recursos. Terceiro, porque, com o afastamento da irregularidade relativa ao QUALIFAR-SUS, essa questão dos gastos com combustível passou a ser a única irregularidade a ela atribuída na presente TCE. Por tudo isso, entendemos que a Sra Astrid Maria da Cunha e Silva, a exemplo dos demais secretários municipais de saúde, deva ter suas contas julgadas regulares com ressalva.
Assim, à vista das considerações expendidas, manifestamo-nos de acordo com a proposta de mérito alvitrada pela Secex-TCE no item 120, alíneas 'a', 'b', 'e', 'f' e 'g' (peça 62, p. 15-16) , e por que sejam julgadas regulares com ressalva as contas dos Srs. Astrid Maria da Cunha e Silva, Marco Antônio Magalhães de Freitas e Terezinha de Jesus Silva Magalhães, com fundamento nos artigos 1º, inciso I; 16, inciso II; 18; e 23, inciso II, da Lei 8.443/1992, dando-lhes quitação."
É o relatório.

8.1. Clodomir Assis Araújo (3701/OAB-PA) e outros, representando Cristiano Dutra Vale;  
8.2. Melina Silva Gomes Brasil de Castro (17067/OAB-PA), representando José Elton dos Santos Sales, representando Jose Elton dos Santos Sales;  
8.3. Ana Celina Fontelles Alves (16.037/OAB-PA), representando Astrid Maria da Cunha e Silva, Terezinha de Jesus Silva Magalhães e Marco Antônio Magalhães de Freitas.

Procurador Marinus Eduardo De Vries Marsico.

TOMADA DE CONTAS ESPECIAL. FUNDAÇÃO NACIONAL DE SAÚDE. IRREGULARIDADE NA APLICAÇÃO DOS RECURSOS TRANSFERIDOS PARA O QUALIFAR-SUS E PARA AÇÕES DE VIGILÂNCIA EM SAÚDE. CITAÇÃO E AUDIÊNCIA. ALEGAÇÕES DE DEFESA DOS SECRETÁRIOS DE SAÚDE ACATADAS E CONTAS JULGADAS REGULARES COM RESSALVAS. REJEITADAS AS ALEGAÇÕES DE DEFESA DO PREFEITO E DO SECRETÁRIO DE GESTÃO, PLANEJAMENTO E FINANÇAS. DÉBITO. MULTA.

TOMADA DE CONTAS ESPECIAL (TCE)

Secretaria de Controle Externo de Tomada de Contas Especial (SecexTCE).

Trata-se de Tomada de Contas Especial instaurada pelo Fundo Nacional de Saúde (FNS) , em desfavor de ex-secretários de saúde do Município de Viseu/PA, em razão de irregularidades na aplicação dos recursos transferidos ao ente federado nos exercícios de 2010 a 2013, na modalidade fundo a fundo, para atendimento ao Programa Nacional de Qualificação da Assistência Farmacêutica (Qualifar-SUS) e para ações de vigilância em saúde.
2.	Fiscalização realizada pelo Departamento Nacional de Auditoria do SUS (Denasus) na Secretaria Municipal de Saúde de Viseu/PA (peça 2, p. 82-85, peça 3, p. 1-45, e peça 4, p. 1-29) , no ano de 2013, relatou que não restou comprovada a aplicação do recurso de custeio referente ao financiamento do eixo Estrutura do Qualifar-SUS, no valor histórico total de R$ 30.000,00, oriundo do bloco de financiamento Assistência Farmacêutica (constatação 324697 do Relatório Complementar de Auditoria 13909 - peça 21, p. 13-14) ; e que foram efetuadas despesas com aquisição de combustível, pagas com recursos do bloco de financiamento Vigilância em Saúde, no valor histórico de R$ 57.602,13, sem comprovação de que esses dispêndios tenham sido aplicados em ações e serviços públicos de saúde (constatação nº 331399 - peça 21, p. 14-15) .
3.	O Relatório Completo do Tomador de Contas Especial (peça 1, p. 42-50) quantifica o valor total do débito em R$ 87.602,13, atribuindo a responsabilidade aos ex-Secretários de Saúde, Sras. Astrid Maria da Cunha e Silva e Terezinha de Jesus Silva Magalhães e Sr. Marco Antônio Magalhães de Freitas.
4.	No âmbito desta Corte de Contas ficou demonstrado que os ex-secretários de saúde arrolados não geriram os recursos arguidos nesta TCE, já que todos os comprovantes de despesas acostados aos autos (peças 5-9) , que constavam com identificação dos ordenadores dos pagamentos, foram autorizados pelo ex-Prefeito Sr. Cristiano Dutra Vale e pelo ex-Secretário Municipal de Gestão, Planejamento e Finanças, Sr. José Elton dos Santos Sales.
5.	Dessa forma, foram citados o ex-prefeito e o ex-secretário pela não comprovação da boa e regular aplicação dos recursos repassados pelo FNS ao Município de Viseu/PA, na aplicação do recurso de custeio referente ao financiamento do eixo Estrutura do Qualifar-SUS, em 2012-2013, e pela não apresentação de documentação comprobatória de despesas com aquisição de combustível, no exercício de 2010, sem provas de sua utilização em ações e serviços públicos de saúde (peças 36 a 39) .
6.	Também foram ouvidos em audiência os ex-Secretários Municipais de Saúde, a Sra. Astrid Maria da Cunha e Silva (gestão de 2/1/2009 a 30/6/2011) , o Sr. Marco Antônio Magalhães de Freitas (gestão de 21/9/2011 a 15/5/2013) e a Sra. Terezinha de Jesus Silva Magalhães (gestão de 16/5/2013 a 1º/11/2013) , por deixar de exercer suas prerrogativas legais na gestão do SUS (peças 30 a 35) .
7.	Os Srs. Cristiano Dutra Vale e José Elton dos Santos Sales apresentaram suas alegações de defesa às peças 58-61 e 56, respectivamente, e as Sras. Astrid Maria da Cunha e Silva e Terezinha de Jesus Silva Magalhães e o Sr. Marco Antônio Magalhães de Freitas apresentaram conjuntamente suas razões de justificativa à peça 57.
8.	Na análise das defesas apresentadas, quanto aos recursos destinados ao programa Qualifar-SUS (no valor de R$ 30.000,00) , a SecexTCE propõe acatá-las parcialmente, afastando a ocorrência de dano ao erário, considerando que esses recursos foram depositados na conta destinada às despesas do Bloco de Assistência Farmacêutica Básica, utilizada para aquisição de medicamentos, pelo que estaria caracterizado desvio de objeto, mas não de finalidade, na aplicação dos recursos. 
9.	Quanto às despesas para aquisição de combustível, a unidade instrutiva entende que não restou comprovado que esses gastos serviram para execução de ações e prestação de serviços públicos de saúde, uma vez que não teriam sido identificados controles ou registros contendo essas informações nos documentos acostados aos autos.
10.	Tendo constatado que o ex-prefeito e o ex-secretário de gestão e finanças geriram os recursos correspondentes, a unidade técnica entende que deve ser mantida a responsabilidade solidária de ambos quanto ao prejuízo ao erário no valor histórico de R$ 57.602,13. Propõe que suas contas sejam julgadas irregulares, que sejam condenados em débito e que lhes seja aplicada a multa prevista no art. 57 da Lei 8.443/1992.
11.	Quanto aos ex-secretários de saúde, a unidade técnica propõe julgar irregulares suas contas e aplicar-lhes a multa prevista no art. 58 da Lei 8443/1992, entendendo que deixaram de gerir recursos que seriam de sua competência, agindo de forma omissa diante de fatos que deram causa ao erário.
12.	O representante do Ministério Público junto ao TCU anui à proposta alvitrada pela unidade técnica quanto aos gastos com combustível, com a condenação em débito e multa para os Srs. Cristiano Dutra Vale e José Elton dos Santos Sales, mas dissente do encaminhamento em relação aos ex-secretários de saúde.
13.	Concordo com a análise desenvolvida pelo Ministério Público, em seu parecer à peça 65, o qual adoto como fundamento para minhas razões de decidir, em conjunto com a parte convergente da análise da unidade técnica.
14.	Quanto aos recursos destinados ao programa Qualifar-SUS (R$ 30.000,00) , designados originalmente para a área de informação e comunicação da saúde do município, foram aplicados no bloco de assistência farmacêutica, caracterizando desvio de objeto.
15.	Considerando que os depósitos foram efetuados erroneamente em conta corrente destinada à aquisição de medicamentos, sem que esteja claro nos autos se por falha do FNS ou da secretaria municipal, inexistindo ainda qualquer registro de malversação na sua aplicação, entendo também que não houve prejuízo aos cofres públicos, podendo a impropriedade ser caracterizada como falha de natureza formal. Assim, o débito correspondente deve ser afastado, além de ser desconsiderada a possibilidade de responsabilização do ente municipal.
16.	Quanto à não comprovação de que os gastos com combustíveis (R$ 57.602,13) tenham sido realizados para a área da saúde pública, e nem mesmo para o município, devido a não apresentação dos controles de veículos utilizados, mapas diários de atividades, percursos e quilometragem, não há elementos que permitam concluir pela correta utilização dos recursos dentro das ações a que se destinavam.
17.	Como as assinaturas das ordens de pagamento e dos cheques foram efetuadas pelos Srs. Cristiano Dutra Vale e José Elton dos Santos Sales, sem que apresentassem os devidos controles, e sem a ingerência da Secretaria de Saúde, propugno por que as contas desses responsáveis sejam julgadas irregulares, com a condenação em débito pelos valores não comprovados.
18.	Considerando que não houve o transcurso do prazo decenal para a prescrição da pretensão punitiva, em conformidade com o Acórdão 1441/2016-TCU-Plenário, haja vista que as despesas foram realizadas até a data de 7/10/2010 e o despacho que autorizou a citação é de 27/6/2018, defendo também que seja aplicada aos responsáveis a multa prevista no art. 57 da Lei 8.443/1992.
19.	Com relação aos ex-Secretários de Saúde, por outro lado, como bem elucidado pelo representante do MP-TCU, o dispêndio com combustíveis ocorreu em 2010, sendo que o Sr. Marco Antônio Magalhães de Freitas e a Sra. Terezinha de Jesus Silva Magalhães ocuparam o cargo de Secretário de Saúde do Município nos anos de 2011 a 2013 e 2013, respectivamente. Por óbvio, não tem como atribuir-lhes qualquer responsabilidade pelas despesas irregulares.
20.	Ainda em concordância com o posicionamento do parquet, o julgamento pela irregularidade das contas da Sra. Astrid Maria da Cunha e Silva, Secretária de Saúde no período em que ocorreram os fatos, seria medida de excessivo rigor, tendo em vista que a irregularidade já tem responsáveis identificados e que inexiste no processo, nem mesmo no ofício de audiência, elementos que permitam identificar de que forma a conduta da ex-Secretária possa ter contribuído para a ocorrência do dano.
21.	Deixo de acolher a proposta da unidade instrutiva de autorizar o parcelamento das dívidas, desde já, por entender que essa medida somente deve ser adotada mediante solicitação das partes.
22.	Estando o processo na pauta de julgamento de 29/06/2021, a advogada Ana Celina Fontelles Alves, representante dos ex-secretários de saúde do município, durante sua sustentação oral, informou, sem indicar as referidas peças, haver nos autos documentos comprobatórios da utilização dos recursos para aquisição de combustíveis na área de saúde que não teriam sido considerados na instrução da unidade técnica. 
23.	Conforme por mim indicado durante a sessão, a fim de garantir os princípios do contraditório e da ampla defesa, fixei prazo para que a advogada apontasse os referidos documentos constantes dos autos.
24.	Em resposta, a defesa apresentou os documentos insertos às peças 108 a 120, que, analisados pela minha assessoria, no que interessa ao pleito, não apresentou novidades. Apesar de se tratar dos mesmos comprovantes de aquisição de combustíveis já existentes nas peças 5 a 12, o aprofundamento da análise permite, excepcionalmente, afastar uma parcela do débito imputado, consoante passo a expor.
25.	Cabe ressaltar, contudo, que a maior parte da documentação não é hábil a comprovar a utilização do combustível adquirido com recursos federais, como alegado. 
26.	Rememoro que o Denasus constatou que a Secretaria Municipal de Saúde de Viseu/PA, no exercício de 2010, efetuou despesas com aquisição de combustível no montante de R$ 689.590,89, pagas com recursos de diversas fontes (peça 3, p. 28) . Foram identificados cada um dos pagamentos realizados a partir de contas correntes do FNS (VIG. SAÚDE e BLVGS) , no total de R$ 57.602,13 (peça 4, p. 49) , cujo débito se apura nos presentes autos.
27.	As despesas custeadas com recursos federais foram executadas no período de fevereiro a julho/2010 e outubro/2010, em relação as quais foram apresentadas notas de empenho, ordens de pagamento, notas fiscais e recibos, além de alguns comprovantes e autorizações de pagamento (peça 5, p. 27-60; peça 6, p. 20-21; peça 60, p. 153-191) . Ocorre que tal documentação não foi considerada suficiente para comprovar que o combustível pago se refere à utilização de veículos em ações e serviços de saúde, em razão da inexistência de controle de combustível, de veículos e de quilometragem, bem como de guias de autorização ou requisição para abastecimento.
28.	Isso porque é essencial demonstrar que o produto adquirido foi, de fato, recebido e aplicado no objeto para o qual os recursos são destinados. 
29.	Entre os elementos apontados pela advogada, registro o Relatório de Ações e Serviços Públicos em Saúde, em que consta relatório fotográfico das equipes de servidores desempenhando ações e serviços públicos de saúde (peça 115 e peça 61, p. 88-101) , no entanto, não é possível identificar se as fotos se referem ao período de aplicação dos recursos questionados (2010) . Ao contrário, há imagens datadas de 2012, o que inviabiliza a aceitação da comprovação.
30.	De igual modo, cito o Relatório do Conselho Municipal de Saúde, que inclui Relatório da Comissão Orçamentária referente ao ano de 2010, manifestando-se pela regularidade da prestação de contas, com alertas (peça 111 e peça 60, p. 143 a 151) ; o Relatório Anual de Gestão, que apresenta os resultados obtidos pela gestão em saúde durante o exercício de 2010 (peça 118 e peça 94) ; e o Relatório Anual de Gestão do SUS, o qual, na realidade, apresenta ações executadas em 2009 (peça 117 e peça 95) . Ainda que mencionem atividades desenvolvidas na área de saúde, não tratam das despesas ora questionadas, não favorecendo os responsáveis.
31.	Foram ainda apresentados cronograma de campanha de vacinação antirrábica realizada em setembro e outubro/2010, com a previsão de veículos e combustíveis necessários (peça 110) ; requisições de combustível relativas ao período de setembro a dezembro/2010 (peça 120, p. 15-40) ; bem como ofícios, com solicitações de transporte de servidor da secretaria de saúde, de ambulância, de caminhão para entrega de medicamentos e liberação de combustível para vigilância sanitária, datados de agosto, setembro e novembro/2010 (peça 120, p. 22, 36, 41-42) .
32.	Esses documentos, embora não demonstrem o controle adequado dos veículos utilizados, mapas diários, percursos e quilometragem, poderiam até ser admitidos, excepcionalmente, para comprovar que o combustível adquirido com recursos federais foi utilizado na área de saúde. Todavia, não há correlação entre os períodos dos pagamentos das despesas (1º semestre/2010) e dos comprovantes da realização das ações (2º semestre/2010) , exceto quanto ao valor de R$ 3.458,27, desembolsado em 7/10/2010 (peça 6, p. 20-21; peça 60, p. 189 e 191) .
33.	Assim, em benefício dos Srs. Cristiano Dutra Vale e José Elton dos Santos Sales, pondero por afastar tal parcela do débito, considerando a demonstração de que o pagamento foi concomitante às ações realizadas, apesar da ausência de controle quanto ao combustível efetivamente aplicado.
34.	Reitero que não é possível acolher o restante dos documentos, em decorrência da total inexistência de conexão com as datas de aplicação dos recursos federais, como visto.
35.	Assim, o argumento de que "é inquestionável que foram promovidas pela Secretaria Municipal de Viseu, no ano de 2010, ações e serviços em vigilância em saúde", como também o Relatório Conclusivo do IPL (peça 61, p. 200-211) , que concluiu pela ausência de irregularidades nas aquisições com combustível no âmbito da Secretaria de Saúde, não são suficientes para alterar o posicionamento já manifestado.
36.	Não há como questionar a necessidade de combustíveis para o atendimento às ações de uma secretaria de saúde, especialmente na área da vigilância, o que não afasta a necessidade de se comprovar o que de fato foi adquirido e utilizado nessas ações, de forma a estabelecer o nexo de causalidade com os recursos federais transferidos. Assim, o que está sendo questionado, conforme registrado na instrução da unidade técnica, é a não demonstração, nos autos, da vinculação dos recursos federais com abastecimentos aos veículos contemplados em ações de saúde, por meio dos controles necessários.
37.	À propósito, lembro que "o ônus de comprovar a regularidade integral na aplicação de recursos públicos compete ao gestor, por meio de documentação consistente, que demonstre cabalmente os gastos efetuados, bem assim o nexo causal entre a execução do objeto e os recursos repassados", consoante enunciado de jurisprudência que acompanha o Acórdão 7240/2012-TCU-Segunda Câmara (Relator Ministro Augusto Nardes) .	
Ante o exposto, manifesto-me por que o Tribunal aprove o acórdão que ora submeto à apreciação deste Colegiado.
TCU, Sala das Sessões, em 13 de julho de 2021.
AUGUSTO SHERMAN CAVALCANTI 
Relator